最高法院民事判決　　　　　　　　　　　　　　　　九十三年度台上字第五四四號
　　上　訴　人　新弘大機器廠有限公司
　　　　　　　　　　　　　　　.
　　法定代理人　張順天
　　訴訟代理人　廖學興律師
　　　　　　　　陳俊傑律師
　　被 上訴 人　簡瑞靖（即力百實業社）
右當事人間請求給付工程款事件，上訴人對於中華民國九十二年八月十三日台灣高等
法院第二審更審判決（九十一年度上更(一)字第二四一號），提起上訴，本院判決如下
：
    主  文
原判決廢棄，發回台灣高等法院。
    理  由
本件被上訴人主張：伊承作上訴人所承攬之「台灣省菸酒公賣局復興啤酒廠建國廠民
國八十七年度包裝機械整修工程」中之拆卸、清理、油漆、部份機械改修、冷作、回
裝、試車等項目（下稱系爭工程），議定工程款為新台幣（下同）二百三十萬元，付
款方法依合約第七條第三項約定，由伊每月五日彙整上月工作人數，以每人每日二千
元計算向上訴人請領薪資。惟上訴人於給付八十七年三、四月份薪資一百零一萬元後
，竟拒付八十七年五、六月份薪資五十三萬元（下稱系爭薪資）等情，爰依合約約定
，求為命上訴人給付系爭薪資，並自原支付命令送達翌日（八十七年八月三十日）起
加計法定遲延利息之判決（被上訴人逾此部分之請求，已受敗訴判決確定）。
上訴人則以：伊已付清被上訴人工作完成部分之工程款，並未積欠任何薪資。被上訴
人未依八十七年四月二十日第二次歲修工程協調會議紀錄第一項結論於八十七年五月
十五日前將系爭工程二號包裝機歲修完成正式試車生產，又無故停工，且所完成工程
多有瑕疵，伊自行僱工完成該工程及改善瑕疵，代墊工資款一百五十九萬二千九百三
十九元（下稱系爭代墊工資款），已遠超過被上訴人請求之金額，經抵銷後，被上訴
人即無餘額可得請求等語，資為抗辯。並主張：伊既代墊系爭工資款，自得依兩造合
約及民法第四百九十七條規定對被上訴人為請求等情，乃以「反訴」求為命被上訴人
給付系爭代墊工資款，並自反訴狀繕本送達翌日（八十七年十二月十五日）起加計法
定遲延利息之判決。另於更審前原法院「追加」依不完全給付、無因管理、不當得利
及侵權行為等法律關係，為同一內容之請求（上訴人於第一審為「反訴」時，原請求
被上訴人給付一百八十九萬二千三百五十七元本息，該法院判命被上訴人給付六萬一
千一百八十四元，駁回上訴人其餘一百六十七萬九千一百三十九元本息之請求。更審
前原法院判命被上訴人再給付二千八百元，駁回上訴人其餘一百六十七萬六千三百三
十九元本息之上訴後，前經本院以九十一年度台上字第一六四三號判決廢棄其中上訴
人就一百五十九萬二千九百三十九萬元（即系爭代墊工資款）本息部分之上訴，發回
原審法院；其餘八萬六千二百元部分，則為駁回上訴人上訴之判決。是「反訴」部分
，除系爭代墊工資款本息外，均告確定）。
原審就「本訴」及「反訴」，均維持第一審所為被上訴人勝訴部分之判決（即「本訴
」部分命上訴人給付被上訴人五十三萬元本息及駁回上訴人「反訴」請求被上訴人給
付一百五十九萬二千九百三十九元本息部分之訴），駁回上訴人之上訴，係以：被上
訴人主張其承作系爭工程，上訴人僅給付八十七年三、四月份薪資一百零一萬元，同
年五、六月份薪資共五十三萬元則拒不給付之事實，業據提出復興啤酒廠建國廠八十
七年度包裝機械整修工程合約書、薪工薪資表、現金支出傳票、工作日誌、扣繳憑單
等件為證，上訴人對此並不爭執，堪信為真實。依證人即上訴人之員工李萬金、姜正
之證言可知，被上訴人於八十七年五、六月間確仍承作系爭工程，雖未曾給付該二證
人薪資，但被上訴人請求之系爭薪資並不包括該二名證人之薪資在內，此亦為上訴人
所不爭執。又系爭工程至八十七年五月三十日已完成百分之九十二，同年六月六日完
成百分之九十五，同月十一日全部完工之事實，有工程施工週報表為憑。上訴人雖以
：被上訴人無故停工、完工部分有多項瑕疵，經其自行僱工完成，支出系爭代墊工資
款一百五十九萬二千九百三十九元等情詞為辯，惟查被上訴人曾於八十七年六月五日
就其與上訴人間之薪資糾紛向台灣省保警總隊建國啤酒廠警勤室報案，可見被上訴人
係因薪資糾紛而停工，尚非無故。且被上訴人係依兩造所訂工程合約第七條第三項：
「薪資每月初五日結算一次，每員工以新台幣二千元整（計算）」之約定，以實作實
報方式，視施作工程進度，請求八十七年五月份及六月份之員工薪資，並非請求完工
之工程尾款，當時系爭工程約定之完工期限既未屆至，被上訴人亦未將工程交付上訴
人驗收，上訴人自不得以系爭工程遲延完工且有瑕疵為由，拒絕依約付款。再者，被
上訴人縱曾於系爭工程全部完成前因兩造發生薪資糾紛而停工，然其已完成系爭工程
百分之九十五，而所領工（薪）資一百零五萬元加上請求之系爭薪資，合計一百五十
八萬元，復未達總工程款百分之七十，即無不合理之處。是被上訴人依合約關係，以
「本訴」請求上訴人給付系爭薪資本息，核屬正當，應予准許。其次，被上訴人尚非
無故停工，已如前述。而上訴人自認其未能證明在自行僱工修補完成前曾定期催告被
上訴人改善瑕疵或依約完成工作而被上訴人拒不改善或履行，即不得依民法第四百九
十七條之規定以「反訴」請求被上訴人給付系爭代墊工資款本息。此外，兩造間並無
上訴人得不經催告逕行僱工之約定，上訴人亦無從本於系爭合約請求。況被上訴人於
八十七年六月五日依合約第七條第三項之約定向上訴人請求系爭薪資款時，系爭工程
尚未完成、交付，自無「提出之給付，不合債務本旨」之情形，上訴人依民法第二百
二十七條不完全給付之規定為請求，亦屬無據。又上訴人係系爭工程之原承攬人再轉
包予被上訴人，其就系爭工程之管理並非無因，即不得依無因管理之法律關係為請求
。上訴人擅自僱工修補、完成系爭工程，既不合法定程序，其依不當得利或侵權行為
之法律關係，請求被上訴人損害賠償，仍非有理。從而，被上訴人「本訴」之系爭薪
資本息請求，為有理由；上訴人「反訴」請求系爭代墊工資款本息，於法無據，不應
准許等詞，為其判斷之基礎。
按私文書除他造於其真正無爭執外，應由舉證人證其真正，此觀民事訴訟法第三百五
十七條之規定即明。本件被上訴人係依兩造間之系爭工程合約第七條付款辦法第三項
之約定，提起「本訴」，請求上訴人給付系爭薪資本息。兩造對於上訴人僅給付八十
七年三、四月份薪資一百零一萬元，未付同年五、六月份薪資等情固不爭執，然針對
被上訴人主張其得向上訴人請求系爭薪資（五十三萬元）本息部分，上訴人則始終未
予認諾或自認，並一再爭執被上訴人為計算系爭薪資而提出之八十七年五、六月雇工
人數之薪工薪資表、現金支出傳票、工作日誌、扣繳憑單等私文書之真正（見一審卷
一八一、一八二、二四二頁，原審上字卷四六、八九、二○三、三二四頁，上更(一)字
卷二六、三四、九二頁），揆諸首揭說明，自應由該私文書之舉證人即被上訴人證其
真正後，法院始得採為判決之基礎。乃原審逕以上訴人不否認「未付」八十七年五、
六月份薪資一事，遽謂其對被上訴人主張「得請求」給付之金額為五十三萬元（即系
爭薪資）一節亦不爭執，並以工程進度及被上訴人曾報案等仍不足以推論出「上訴人
尚積欠系爭薪資未付」待證事實之間接事實，作為認定被上訴人主張為可採之主要依
據，殊嫌率斷，並有認定事實不憑證據之違法。況原審既已依被上訴人之聲請，訊問
證人黃世明以證明上述私文書之記載是否與實情相符（見原審上更(一)字卷八二至八四
頁），竟置該證人之證言於不顧，而未說明其取捨之理由，亦見疏漏。又按被告對於
原告起訴主張之請求，提出抵銷之抗辯，祇須其對於原告確有已備抵銷要件之債權即
可（本院六十七年台上字第一六四七號判例參照）。上訴人一再辯稱：因被上訴人未
依協調會議結論所訂日期完成二號包裝機之歲修、試車、生產，又無故停工，且已完
工部分多有瑕疵，其自行僱工完成該工程及改善瑕疵，支出系爭代墊工資款（一百五
十九萬二千九百三十九元），已遠超過被上訴人請求之金額，經抵銷後，被上訴人即
無餘額可得請求等語（見一審卷二四一、二四二頁，原審上字卷四五、九三頁，上更
(一)字卷二六頁）。原審於認定上訴人尚欠系爭薪資未付之同時，未遑就上訴人為抵銷
抗辯之主動債權是否存在、可否抵銷及抵銷後被上訴人是否仍有餘額可得請求等項，
詳為調查審認，徒以被上訴人係依合約請求尚未交付工程之系爭薪資，並非請求完工
之工程尾款，即謂上訴人不得以被上訴人遲延完工及所完成之系爭工程存有瑕疵為由
，拒絕給付系爭薪資，而為不利於上訴人之論斷，已有未合。況上訴人抗辯被上訴人
未依協調會議結論所訂日期完成二號包裝機之歲修、試車、生產一節，業據提出該會
議紀錄及被上訴人出具之切結書為證（見一審卷四七、一八七頁），倘屬實在，被上
訴人未於約定之八十七年五月十五日完成二號包裝機歲修、試車、生產，是否有違約
情事？亦非無疑。又「因故停工」與「停工未違約」係屬二事，原審僅以被上訴人曾
就其與上訴人之薪資糾紛報案，即認被上訴人係因薪資糾紛而停工，尚非無故，逕予
推認被上訴人不負違約責任，上訴人不得拒付系爭薪資，而就「本訴」中系爭薪資本
息部分為上訴人不利之判決，尤嫌率斷。再者，原審先則認定兩造對於上訴人已給付
八十七年三、四月份薪資一百零一萬元一節不爭執，繼竟又謂被上訴人就所完成系爭
工程百分之九十五之進度，領取「一百零五萬元」工資再加系爭薪資五十三萬元，合
計一百五十八萬元云云，而對被上訴人已領薪資金額之認定，前後論述不一，是否無
誤？更得澄清。其次，民法第四百九十七條規定：「工作進行中，因承攬人之過失，
顯可預見工作有瑕疵，或有其他違反契約之情事者，定作人得定相當期限請求承攬人
改善其工作，或依約履行。承攬人不於前項期限內，依照改善或履行者，定作人得使
第三人改善或繼續其工作，其危險及費用均由承攬人負擔」，係以「承攬工作進行中
」為其規範對象。原審認定上訴人不得依承攬關係「反訴」請求被上訴人給付系爭代
墊工資款本息，所稱被上訴人非無故停工一節，尚有可議，既如前述，則被上訴人於
八十七年六月四日工作完畢後「停工」，已非屬於「工作進行中」之狀態，倘系爭工
程有瑕疵及未完成部分，確均由上訴人自行僱工改善及施作完成，能否因上訴人未踐
行民法第四百九十七條規定之程序，即併謂其不得逕依同法第四百九十五條第一項（
上訴人已有主張，見原審上更(一)字卷二九頁）及第二百二十七條之規定請求？或依不
當得利、侵權行為之法律關係請求？而就上訴人「反訴」請求之系爭代墊工資款本息
部分為其不利之判決？均有再加研求之必要。上訴論旨，指摘原判決不當，求予廢棄
，非無理由。
據上論結，本件上訴為有理由。依民事訴訟法第四百七十七條第一項、第四百七十八
條第二項，判決如主文。
中　　　華　　　民　　　國　　九十三　　年　　　三　　　月　　 十八 　　日
                              最高法院民事第七庭
                                  審判長法官  蘇　茂　秋
                                        法官  朱　建　男
                                        法官  蘇　達　志
                                        法官  陳　碧　玉
                                        法官  沈　方　維
      右正本證明與原本無異
                                              書  記  官
中　　　華　　　民　　　國　　九十三　　年　　　四　　　月　　　一　　　日
                                                                   Ｒ
